【裁判字號】    92,上訴,3236
【裁判日期】    921231
【裁判案由】    偽造有價證券
【裁判全文】
臺灣高等法院刑事判決                          九十二年度上訴字第三二三六號
    上  訴  人
    即  被  告  李０娟
    選任辯護人  王  上  律師
右上訴人因偽造有價證券案件，不服臺灣板橋地方法院九十二年度訴字第一四一七號
，中華民國九十二年七月七日第一審判決（起訴案號：臺灣板橋地方法院檢察署九十
二年度偵字第九０四五號），提起上訴，本院判決如左：
    主  文
上訴駁回。
    事  實
一、李０娟曾因違反兒童及少年性交易防制條例案件，經原審法院於民國（下同）九
    十二年四月十一日以九十二年度重簡第一一六號判決判處有期徒刑四月，緩刑三
    年。
二、李０娟於前開緩刑期間，因積欠賭債，竟意圖為自己不法之所有，於九十一年十
    二月十日二十二時許，在００縣００市○○街０００號０樓住處，未經其母李０
    ０敏之同意或授權，擅持其母李００敏之保險箱鑰匙，開啟置於前開住處房間內
    之保險箱，竊取其母李００敏所有以臺灣土地銀行三重分行為付款人，票號：0
    00000000號、帳號００００００號，發票人「李００敏」之空白支票一
    紙（李０娟涉犯親屬間竊盜罪部分，業經其母李００敏於偵查中撤回告訴，經檢
    察官不另為不起訴處分），得手後，復意圖供行使之用，在前開地點盜用置於該
    保險箱內其父李０岳同名之印章及其母李００敏所有之「黃０敏印」印章後（「
    黃０敏印」印章係李００敏所有，未冠夫姓之印章，與前開支票於付款人臺灣土
    地銀行三重分行申請開戶時所留存之「李００敏」支票印鑑章不同），分別在前
    開支票發票人簽章欄上盜蓋「李０岳」、「黃０敏印」之印文各一枚，旋於是日
    持該紙支票前往００縣００市○○路○段０００巷００號０樓友人吳０芳住處，
    偽填發票日為九十二年一月二十五日及面額為新臺幣（下同）二十萬元，完成發
    票行為後，持該偽造之支票交付不知情之吳０芳作為清償前欠二十萬元之用，予
    以行使，吳０芳收受該紙偽造之支票後，再轉交不知情之高０志持向台新銀行北
    天母分行提示交換，嗣臺灣土地銀行三重分行發覺該紙支票印章不符，通知李０
    ０敏，李００敏始發覺支票遭竊，並向臺灣土地銀行三重分行申報掛失止付，前
    開支票始遭退票，嗣並經警循線查獲上情。
三、案經臺北縣政府警察局三重分局報請臺灣板橋地方法院檢察署檢察官偵查起訴。
    理  由
一、被告李０娟於前開時地未經其母李００敏同意，擅持其母李００敏保險箱之鑰匙
    ，竊取置於保險箱內李００敏所有之前開支票後予以偽造並持以行使，交付不知
    情之友人吳０芳以抵償債務，嗣後吳０芳將該紙支票轉交高０志，經高０志持向
    台新銀行北天母分行提示不獲付款等情，業據被告於警訊、檢察官偵查中及本院
    坦承不諱（見偵查卷第三頁反面、第二十二頁反面及本院審判筆錄），核與被害
    人李００敏於警訊指訴：「（你是否知道你所失竊該張支票000000000
    為何人竊取？）我失竊支票後，經由銀行通知我有一名男子高０志提示，並該男
    子有跟我聯繫陳述是我女兒李０娟將該支票交給（按係轉交）高０志，我想是我
    頁反面），於檢察官偵查中指訴：「（有何意見補充？）當時是因為發現我女兒
    偽填我支票，非常生氣．．．偽造有價證券部分，希望法院能從輕量刑。」（見
    偵查卷第二十二頁反面）、「該支票戶頭上面的印鑑章應該是我掛失止付通知書
    上面所蓋的章，所以被告在支票上面蓋我未冠夫姓及我先生的印章都是錯誤的。
    」等（見原審九十二年六月二十三日審判筆錄第四頁至第六頁）等情節相符，並
    經證人吳０芳、高０志於警訊時證述無異，復有偽造之前開支票及退票理由單、
    掛失止付票據提示人資料查報表、票據掛失止付通知書及遺失票據申報書影本各
    一紙附卷為憑。
二、被害人李００敏於原審固改稱：「．．．被告之前有告訴我說她因為欠錢所以要
    跟我借一張支票，．．．她告訴我說她欠０芳的錢，但是金額沒有告訴我．．．
    ，當時因為她也有一份鑰匙，所以我就叫她自己去拿，自己去蓋章，我並沒有告
    訴她說要蓋幾個章，我並沒有告訴她說是哪壹個印章，支票、印章都放在櫃子裡
    面，被告不知道該票是聯合還是單獨戶頭，被告也沒有問我那是聯合還是單獨戶
    頭，但我知道這個戶頭是我個人單獨的戶頭，支票是我的，我當然知道是我個人
    的單獨戶頭，我支票的帳戶是有冠夫性，被告不知道，所以才蓋到沒有冠夫性的
    印章．．．」等語（見原審九十二年六月二十三日審判筆錄），惟與前開證據不
    符，且被告於原審供稱：「．．．九十一年十二月初開票前幾天，我在大智街的
    我母親房間有告訴我母親，因為我欠朋友錢，所以要跟她拿支票，當時並沒有其
    他人在場，我母親叫我自己去拿票，．．．就是因為她答應我，所以我才知道那
    顆印章是支票的印章，當時我並沒有告訴她要填寫多少錢，當時她有答應我，我
    並沒有告訴她說我欠何人錢，．．．」、「．．．，當時因為我母親告訴我說她
    自己的印章是確定的，但是她不確定這張票是聯合還是單獨的戶頭，所以同一時
    間，我又將我父親的印章蓋上去．．．」（見原審九十二年六月二十三日審判筆
    錄第三頁、第四頁），亦與被害人李００敏之供詞大相逕庭，況被告於簽發前開
    支票前，如曾取得其母李００敏之同意，何以會將非李００敏所留存印鑑章之印
    章，錯蓋於支票之上，又何以不知該支票帳戶為李００敏單獨所有，而連同其父
    李０岳之印章併予蓋用。再者，本件事發後，被害人李００敏係於九十二年一月
    二十八日前往辦理支票掛失止付，有票據掛失止付通知書及遺失票據申報書各一
    紙影本在卷可參，事隔檢察官偵查庭訊日期即九十二年五月十二日，已有四月餘
    ，衡情被害人李００敏如係誤會其女或忘記其女曾告知開票一事，以被害人與被
    告係母女之親密關係，當有所澄清，乃被害人於事發四月餘前往地檢署開庭時，
    仍陳稱被告確有偽造有價證券之不法情事，僅希法院能給予被告自新之機會，並
    從輕量刑等語（見偵查卷第二十二頁反面），益徵被告確未經其母同意而擅自偽
    造前開支票並持以行使無疑。被害人李００敏嗣翻異前供，無非迴護被告之詞，
    自不足取。
三、被害人李００敏係於九十二年一月二十八日向臺灣土地銀行三重分行申報掛失止
    付，並於九十二年三月二十日前往臺北縣政府警察局三重分局應訊稱：「我願意
    向兒李０娟提出竊盜告訴」等語，有掛失止付票據提示人資料查報表、票據掛失
    止付通知書、遺失票據申報書影本及警詢筆錄各一紙在卷可參，且證人吳０芳亦
    係於九十二年三月二十六日前往臺北縣政府警察局三重分局應訊，並供稱：「（
    該乙張臺灣土地銀行三重分行為付款人支票號號000000000號上簽章及
    印章是否為你所填寫並蓋印）均是李０娟填寫並蓋章後再交給我」等語，而被告
    嗣係於九十二年三月二十六日始前往臺北縣政府警察局三重分局應訊，有警詢筆
    錄為憑，足認被告並非於犯罪後發覺前自首，自難認合於自首之要件，被告選任
    辯護人請求傳喚證人即承辦警員劉０良，查明被告有無自首之情形，即無必要。
四、綜上所述，本件事證明確，被告犯行洵堪認定。
五、核被告李０娟所為，係犯刑法第二百零一條第一項之意圖供行使之用而偽造有價
    證券罪。被告盜用李００敏及李０岳之印章盜蓋印文，為偽造有價證券之階段行
    為，不另論罪。偽造有價證券後復持以行使，行使之低度行為，為偽造之高度行
    為所吸收，亦無庸論擬。被告交付偽造之支票予友人吳０芳，用以抵償先前借款
    債務，其行使有價證券本身，即有使前開與有價證券票面金額相同之債務獲得清
    償之性質，自不另成立詐欺罪名（最高法院二十五年度上字第一八一四號、四十
    三年度臺非字第四五號判例及六十二年度第一次刑庭庭長會議決定《一》參照）
    。查本件被告因積欠友人吳０芳債務未能清償，一時失慮，致罹重典，偽造其母
    李００敏所有之支票一張，面額二十萬元，犯罪動機單純，手段平和，情節尚屬
    輕微，且被害人李００敏亦表示希望法院從輕量刑（見前開偵查卷第二十二頁反
    面及本院卷附陳報狀），依社會上一般之客觀觀察，情輕法重，如量處法定最低
    刑度猶嫌過重，其犯罪情狀顯可憫恕，應依刑法第五十九條之規定減輕其刑。
六、原審同此認定，因依刑法第二百零一條第一項、第五十九條、第二百零五條，罰
    金罰鍰提高標準條例第一條前段各規定，於審酌被告之素行、動機、目的、生活
    狀況、智識程度、對於社會經濟秩序並未造成重大危害及犯後態度等一切情狀，
    量處有期徒刑一年十月，並以偽造之號碼000000000號，發票人李０岳
    、黃０敏，付款人臺灣土地銀行三重分行，帳號００００００號，發票日九十二
    年一月二十五日，面額二十萬元之支票一紙，係偽造之有價證券，不問屬於犯人
    與否，應依刑法第二百零五條之規定宣告沒收。核其認事用法，並無不合，量刑
    亦甚允洽。被告上訴意旨，指摘原判決量刑過重，且認被告係合於自首之規定云
    云，為無理由，應予駁回。
據上論斷，應依刑事訴訟法第三百六十八條，判決如主文。
本案經檢察官吳國南到庭執行職務。
中      華      民      國    九十二    年     十二     月    三十一    日
                              臺灣高等法院刑事第六庭
                                  審判長法  官  陳  春  秋
                                        法  官  王  麗  莉
                                        法  官  高  明  哲
右正本證明與原本無異。
如不服本判決，應於收受送達後十日內向本院提出上訴書狀，其未敘述上訴之理由者
並得於提起上訴後十日內向本院補提理由書（均須按他造當事人之人數附繕本）。
                                        書記官  李  垂  福
中      華      民      國    九十二    年     十二     月    三十一    日
附錄：本案論罪科刑法條全文
刑法第二百零一條
意圖供行使之用，而偽造、變造公債票，公司股票或其他有價證券者，處三年以上十
年以下有期徒刑，得併三千元以下罰金。
行使偽造、變造之公債票、公司股票或其他有價證券或意圖供行使之用收集或交付於
人者，處一年以上七年以下有期徒刑，得併科三千元以下罰金。


司法院資訊處製作；財團法人民間司法改革基金會備份。
